【裁判字號】    96,交易,165
【裁判日期】    970306
【裁判案由】    過失致死
【裁判全文】
臺灣苗栗地方法院刑事判決             96年度交易字第165號
公  訴  人  臺灣苗栗地方法院檢察署檢察官
被      告  丙○○
上列被告因過失致死案件，經檢察官提起公訴（96 年度偵字第
4867號），本院判決如下：
    主  文
丙○○無罪。
    理  由
一、公訴意旨略以：被告丙○○在苗栗縣西湖鄉五湖村3 鄰九份
    23之1 號開辦「佛天堂」道壇，於民國94年6 月24日在該道
    壇舉辦法會，彭鍾阿維妹、楊劉喜妹、丁○○○及庚○○到
    場擔任義工，法會結束時，戊○○欲駕車搭載彭鍾阿維妹等
    人返回渠等住處，而向被告丙○○借用車輛，被告丙○○本
    應注意戊○○並未領有適當之駕駛執照，且戊○○於法會結
    束後之該日午間已在上址飲用酒類過量，不能安全駕駛動力
    交通工具，顯不得再任由戊○○駕車搭載彭鍾阿維妹等人，
    且依當時情事，並無不能注意之情事，竟仍疏未注意及此，
    容任戊○○駕駛其所有之LX-9019 號自用小客車搭載彭鍾阿
    維妹等人，沿苗栗市○○里○路○○○路並由玉清橋接台72
    線公路欲返回彭鍾阿維妹等人位於造橋鄉住處，於同日下午
    1 時10分，行經台72線公路7.7 公里處，戊○○因不勝酒力
    致車輛失控而衝撞路中央分隔島，造成彭鍾阿維妹、楊劉喜
    妹分別受有胸部挫瘀傷、肋骨骨折；胸、腹部挫瘀傷、肋骨
    骨折致氣血胸之傷害，經送醫急救仍於送醫途中不幸死亡；
    另同車之丁○○○則受有左側第二、五、六、七、八、九肋
    骨骨折、左側大姆趾骨骨折之傷害；庚○○受有頭部外傷、
    右手肱骨骨折及右下腿外腫之傷害（丁○○○、庚○○傷害
    部分未據告訴），而戊○○亦當場昏迷，經送醫急救，並對
    之抽血檢測酒精濃度為66.5mg/dl ，換算呼氣酒精濃度為0.
    33mg/l。因認被告涉犯刑法第276 條第1 項之過失致死罪嫌
    云云。
二、按犯罪事實應依證據認定之，無證據不得認定犯罪事實；又
    不能證明被告犯罪者，應諭知無罪之判決，刑事訴訟法第15
    4 條第2 項、第301 條第1 項分別定有明文。又依刑事訴訟
    法第161 條第1 項之規定：檢察官就被告犯罪事實，應負舉
    證責任，並指出證明之方法。因此，檢察官對於起訴之犯罪
    事實，應負提出證據及說服之實質舉證責任。倘其所提出之
    證據，不足為被告有罪之積極證明，或其指出證明之方法，
    無從說服法院以形成被告有罪之心證，基於無罪推定之原則
    ，自應為被告無罪判決之諭知。而所謂認定犯罪事實之證據
    ，係指足以認定被告確有犯罪行為之積極證據而言，如未發
    現相當證據，或證據不足以證明，自不能以推測或擬制之方
    法，以為裁判基礎。且刑事訴訟上證明之資料，無論其為直
    接證據或間接證據，均須達於通常一般人均不致於有所懷疑
    ，而得確信其為真實之程度，始得據為有罪之認定，若其關
    於被告是否犯罪之證明未能達此程度，而有合理性懷疑之存
    在，致使無從形成有罪之確信，根據「罪證有疑，利於被告
    」之證據法則，即不得遽為不利被告之認定（最高法院92年
    臺上字第128 號、76年臺上字第4986號判例意旨參照）。
三、公訴意旨認被告丙○○涉有前開罪嫌，係以：(一)證人戊○○
    、丁○○○、庚○○之證詞；(二)卷附道路交通故現場圖、道
    路交通故調查報告表(一)(二)、肇事後之現場照片12張、勘驗筆
    錄、相驗屍體證明書、驗斷書、行政院衛生署苗栗醫院就彭
    鍾阿維妹、楊劉喜妹之診斷證明書及被害人彭鍾阿維妹家屬
    甲○○、楊劉喜妹家屬乙○○之偵訊筆錄；(三)行政院衛生署
    苗栗醫院關於戊○○體內酒精濃度之檢驗結果報告顯示戊○○血液中酒精濃度為66.5mg/dl ，換算成呼氣酒精濃度為0.
    33mg/l；(四)交通部公路總局新竹區監理所苗栗監理站94 年8
    月2 日竹監曲字第0940 006859 號函顯示戊○○未曾領有汽
    車駕駛執照等，為其主要論據。
四、訊據被告丙○○矢口否認有何過失致死犯行，辯稱：伊沒有
    將車借給戊○○，也不知道戊○○有喝酒，是發生車禍後，
    伊才知道戊○○將車開出去等語。經查：
  (一)證人戊○○未領有駕駛執照，於94年6 月24日下午1 時許，
    飲酒後駕駛被告所有車牌號碼LX-9019 號自用小客車，搭載
    被害人彭鍾阿維、楊劉喜妹、丁○○○、庚○○等人，沿苗
    栗市○○里○路○○○路，並由玉清橋接台72線公路往造橋
    鄉方向行駛，於同日下午1 時10分，行至台72線公路7.7 公
    里處時，因車輛操控不慎而衝撞路中央分隔島，彭鍾阿維妹
    、楊劉喜妹、丁○○○、庚○○等人均因此分別受有傷害，
    其中彭鍾阿維、楊劉喜妹2 人則在送醫途中死亡，戊○○經
    送醫後測得其血液中酒精濃度為66.5mg/dl 等事實，業經證
    人戊○○、丁○○○、庚○○分別於警詢、偵查中證述屬實
    （見相驗卷第5 、6 、12-15 、46-48 、143-146 頁、他字
    卷第4-6 頁），並有道路交通故現場圖、道路交通故調查報
    告表(一)(二)、肇事後之現場照片12張、交通部公路總局新竹區
    監理所苗栗監理站94年8 月2 日竹監曲字第0940 006859 號
    函、行政院衛生署苗栗醫院診斷證明書及酒精濃度之檢驗結
    果報告，暨被害人彭鍾阿維妹家屬甲○○、楊劉喜妹家屬乙○○之偵訊筆錄等件在卷可稽，復經檢察官督同檢驗員到場
    相驗明確，有相驗筆錄、相驗屍體證明書、驗斷書、相驗屍
    體照片等附卷足參（見相驗卷第20-32 、39-44 、48-124
    、137 頁）。按汽車駕駛人飲用酒類後其吐氣所含酒精濃度
    超過每升0.25毫克者，不得駕車；汽車在雙向二車道行駛時
    ，均應在遵行車道內行駛，道路交通安全規則第114 條第1
    款、第97條分別定有明文。證人戊○○業已飲用酒類，本應
    注意不得駕車，且依當時情形並無不能注意之情事，竟疏未
    注意及此，未在遵行車道內行駛，失控衝撞道路中央分隔島
    ，以致肇事，其駕駛行為顯有過失，且其過失與被害人彭鍾
    阿維、楊劉喜妹之死亡間，有相當因果關係。
  (二)證人戊○○於警詢及檢察官相驗屍體訊問時均陳稱：丙○○
    係伊前妻，94年6 月23、24日2 天丙○○家中神壇做法會，
    伊有去幫忙，23日當天伊有使用丙○○之車輛載4 位老人家
    回家，24日也是4 位老人家拜託伊載她們回家，伊向丙○○
    借車，要從丙○○家中神壇載4 位老人家回造橋，丙○○告
    訴伊鑰匙放哪裡，伊自己去拿，伊與丙○○結婚時，丙○○
    知道伊沒有駕駛執照，但丙○○不知道離婚後伊一直沒有取
    得駕駛執照，24日當天中午伊有與幫忙的阿伯喝一瓶啤酒等
    語（見相驗卷第6 、46-47 頁、偵查卷第4-6 頁），核與其
    於本院結證稱：伊與丙○○已離婚多年，丙○○離婚後已再
    嫁，伊有時要找小孩會與丙○○連絡，94年6 月23、24日伊
    有到丙○○先生家開設之「佛天堂」幫忙法會的事，法會第
    1 天有老人家叫伊載她們回去，伊有向丙○○借車載4 位老
    人家回家，第2 天也是她們拜託伊載她們回家，伊再向丙○○借車載她們回家，伊以前有開過車，並沒有發生事故等語
    相符（見本院卷97年2 月21日審判筆錄第13-25 頁）。參以
    車禍發生當日，被告家中神壇正舉辦法會，有許多信徒、義
    工參與，此為被告所是認，衡情被告當無甘冒汽車遭人竊取
    之風險，而隨意將汽車鑰匙放置於他人可隨手取得之處，足
    徵證人戊○○所述，其有取得被告丙○○同意，依丙○○指
    示而拿取鑰匙乙節，應非無據。被告雖辯稱：伊沒有將車借
    給戊○○云云，並請求傳喚證人己○○○為證。惟證人己○○○到庭證稱：法會第2 天，伊有與丙○○在外面一起幫忙
    收拾法會所用之物品，但當時係信徒已用餐完畢回家了，伊
    才在外面收拾，伊並不知道戊○○是否有向丙○○借車，伊
    不在旁邊，伊後來也係一起搭戊○○駕駛之自小客車回家，
    伊當時聽到有車子要回苗栗，伊就坐上車，並不是丙○○安
    排伊坐的等語（見本院卷97年2 月21日審理筆錄第26 、27
    頁），則證人己○○○既未見聞戊○○向丙○○借車之情節
    ，自無法作為認定被告並未借車予戊○○之依據甚明。從而
    ，被告所辯：伊未借車給戊○○云云，應係避重就輕之詞，
    難以憑採。
  (三)刑法上之過失，係指行為人按其情節應注意，並能注意而不
    注意者，或行為人對於構成要件事實，雖預見其能發生而確
    信其不發生者而言。是刑法上過失行為之成立，應以行為人
    對該過失行為所生之構成要件結果、因果歷程有客觀預見可
    能性及主觀預見可能性，且行為人基於此預見之可能性而有
    違反客觀上之注意義務而致構成要件事實發生者，始克當之
    。查被告與證人戊○○雖曾為夫妻關係，而知悉婚姻關係存
    續期間戊○○並未合法領有駕駛執照，惟其與戊○○已離婚
    10餘年，且已再嫁他人，此業據證人戊○○供述無誤，並有
    戶役政查詢作業系統之戶籍資料在卷可佐，其既未與戊○○
    共同生活，又鮮少聯絡，依常情而言，被告辯稱：伊不知道
    戊○○離婚後仍然沒有考領駕駛執照乙節，並非不可採信。
    況且戊○○為一四肢健全之成年人，並非不得考領駕駛執照
    之人，且其於工作時有時需要開車送貨，此為戊○○所自承
    ，而法會第1 天亦係戊○○駕車載送被害人等人返家，顯見
    客觀上戊○○具有正常之駕駛技能，由此觀之，益徵被告陳
    稱其並不知道戊○○於離婚後未取得領駕駛執照等情，應屬
    可信。再者，是否領有駕駛執照與有無駕駛技術，現實上實
    屬二事，縱認被告明知戊○○並無駕駛執照，仍借車予戊○○駕駛，亦難僅憑戊○○未領有駕駛執照，即遽行推論其無
    法安全駕車上路，何況在本件車禍事故之前，戊○○已有數
    次安全駕駛小客車上路之經驗，業如前述，則其發生本件車
    禍事故，並非其駕駛技術不良，而係其飲用酒類影響其超控
    能力所致，要屬一時過失之偶然事實，難認與容任無駕駛執
    照之人駕駛車輛有必然之因果關係，則被告允許具備駕駛技
    術之人駕駛車輛，自難認其未盡注意義務（最高法院71年度
    台上字第1427號、85年度台上字第797 號裁判意旨參照）。
  (四)公訴人雖又以被告疏未注意戊○○於法會當日午間已飲用酒
    類過量，不能安全駕駛動力交通工具，卻仍出借車輛容任戊○○駕車，造成戊○○不勝酒力而肇事，因認被告就本件車
    禍發生，具有過失云云。惟被告否認知悉戊○○有飲用酒類
    ，而證人戊○○亦證稱：法會第2 天伊有一位阿伯在法會廣
    場喝啤酒，被告並不知道伊有喝酒，當天是死者叫伊幫忙載
    她們回家，並不是被告叫伊載的（見相驗卷第46、144 頁，
    本院97年2 月21日審理筆錄第22、23頁），則被告是否知悉
    戊○○有飲用酒類乙節，尚非無疑。參以證人丁○○○、己○○○於本院審理時均證稱：車禍發生當日「佛天堂」在舉
    辦法會，被告是主事人，出出入入在忙，法會有很多事需要
    她處理發落，法會午餐提供之飲料並沒有酒，其等回家的車
    輛並不是被告安排的，其等是聽到死者說有車回去，其等就
    坐上車等語（見本院97年2 月21日審理筆錄第6 、27-31 頁
    ），足見被告於法會期間非常忙碌，且法會期間人員出入眾
    多，而法會的午餐並未提供酒類，衡情被告顯難以注意到戊○○有於法會廣場飲用酒類之情事，是被告辯稱：伊不知道
    戊○○有喝酒乙情，應非子虛。雖公訴人以戊○○肇事後測
    得之血液中酒精濃度為66.5mg/dl ，依法務部調查局製作之
    「血液中酒精濃度與酒醉程度及呈現症狀之關係」表可知戊○○當時應處微醉的程度，會呈現多話、臉紅之症狀，被告
    應可注意云云。然而，證人丁○○○於車禍發生後司法警察
    詢問時陳稱：伊不知道司機有沒有喝酒等語（見相驗卷第15
    頁），顯見戊○○縱有飲酒，其外觀上並無明顯可判斷其有
    飲酒之癥狀呈現，否則與其同車而坐，近距離接觸之證人丁○○○豈會無法辨別戊○○是否有飲酒？再者，案發當日乘
    坐戊○○所駕駛車輛之婦人有數人，倘戊○○飲酒後所呈現
    之癥狀確實顯而易見，依常理而言，該數名婦人應無甘冒戊○○不能安全駕駛之風險，而乘坐戊○○所駕駛之車輛之可
    能。益見戊○○飲酒後客觀上所呈現之情狀，並無法使人分
    辨出其有飲酒之事實，公訴人前揭所舉之證據，亦不足以為
    不利被告之認定。從而，被告既未知悉戊○○駕車前有飲用
    酒類，則其對於戊○○駕車後可能因不勝酒力而無法安全駕
    駛，以致肇事之結果、因果歷程並無預見可能性甚明，自難
    認其有何過失。
五、綜上所述，公訴人所舉之證據不足以認定被告知悉戊○○未
    領有駕駛執照且飲酒過量，而仍出借出輛之情事，亦不足以
    證明被告出借車輛與戊○○肇事導致被害人彭鍾阿維妹、楊
    劉喜妹死亡之結果間，有相當因果關係，自難令被告負刑法
    上過失致死之罪責。此外，復查無其他其他積極證據足資證
    明被告有公訴人所指之過失犯行，揆諸首揭法條及判例意旨
    ，應認不能證明被告犯罪，自應為被告無罪之諭知。
據上論斷，應依刑事訴訟法第301 條第1項，判決如主文。
本案經檢察官洪清秀到庭執行職務。
中    華    民    國    97    年    3     月    6     日
                  刑事第三庭    法  官  林佩儒
以上正本與原本無異。
如不服本判決，應於送達後10日內向本院提出上訴狀（須附具體
理由及繕本）。
上訴書狀如未敘述理由，應於上訴期間屆滿後20日內補提理由書
於本院。
                                書記官  陳玲君
中    華    民    國    97    年    3     月    7     日


司法院資訊處製作；財團法人民間司法改革基金會備份。
